【裁判字號】    94,上訴,486
【裁判日期】    950607
【裁判案由】    偽造文書等
【裁判全文】
臺灣高等法院臺中分院刑事判決         94年度上訴字第486號
上  訴  人  臺灣臺中地方法院檢察署檢察官
被      告  癸○○
選任辯護人  林殷世律師
上列上訴人因被告偽造文書等案件，不服臺灣臺中地方法院93年
度訴字第2248號中華民國94年1月12日第一審判決（起訴案號：
臺灣臺中地方法院檢察署92年度偵字第20415號；併辦案號：臺
灣臺中地方法院檢察署93年度偵字第14005號），提起上訴，本
院判決如下：
    主  文
原判決撤銷。
癸○○共同明知為不實之事項，而使公務員登載於職務上所掌之
公文書，足以生損害於公眾及他人，處有期徒刑參月，如易科罰
金，以參佰元折算壹日；又連續行使偽造私文書，足以生損害於
公眾及他人，處有期徒刑參月，如易科罰金，以參佰元折算壹日
。應執行有期徒刑伍月，如易科罰金，以參佰元折算壹日。緩刑
貳年。
    事  實
一、癸○○與甲○○原係夫妻關係（嗣於民國〈下同〉89年6月
    30日經臺灣臺北地方法院以88年度婚字第115號判決離婚）
    ，育有長子申釧秉（已歿）、次子己○○、三子薛健昇、女
    兒戊○○（原判決誤為四子），壬○○係申釧秉之妻。癸○○因與前夫甲○○情感不睦（甲○○、壬○○2人曾犯通姦
    罪，業經臺灣臺中地方法院以91年度易字第1260號各判處有
    期徒刑5月，嗣經本院以91年度上易字第2079〈原判決誤為
    1260〉號判決駁回上訴確定），為免其子申釧秉名下土地遭
    壬○○處分，明知申釧秉與己○○及自己均無債權債務關係
    ，竟與己○○、申釧秉基於使公務員登載不實之犯意聯絡，
    於民國（下同）86年10月14日，由己○○、申釧秉各自提供
    其等所有之印章1枚交予癸○○，再由癸○○接續蓋用自己
    、己○○及申釧秉之印章於己○○為權利人、申釧秉為債務
    人之土地登記申請書、土地抵押權設定契約書，及自己為權
    利人、申釧秉為債務人之土地登記申請書、土地抵押權設定
    契約書上，再以自己為代理人，持上開土地登記申請書、土
    地抵押權設定契約書、申釧秉之印鑑證明及國民身分證影本
    、己○○之戶口名簿影本、自己之國民身分證影本，至臺中
    縣大甲地政事務所，將申釧秉所有之坐落臺中縣外埔鄉○○
    段319地號土地（重測後為臺中縣外埔鄉○○段第121地號土
    地）辦理設定抵押權新臺幣（下同）5百萬元予己○○、1千
    萬元予自己。經該所無實質審查權限之承辦公務員，於同日
    9時32、35分左右，接續以甲地字號09892、09893號收件後
    ，於86年10月18日，同時將該不實之事項登載於職務上所掌
    管之土地登記簿謄本之公文書上，足以生損害於臺中縣大甲
    地政事務所對於土地登記、管理之正確性與申釧秉之債權人
    。嗣申釧秉於90年2月3日因車禍死亡，癸○○明知申釧秉生
    前並未授權或同意其以申釧秉名義填寫金融機構提款單提領
    現金款項，為免申釧秉之存款遭壬○○領取，乃另行起意，
    基於行使偽造私文書及意圖為自己不法所有之概括犯意，利
    用申釧秉所有之帳戶存摺及印鑑章均由其代為保管之機會，
    先於90年2月5日8時37分左右，持申釧秉所有之大甲郵局儲
    金簿（帳號：000000-0號）及該帳號印鑑章，至臺中縣大甲
    鎮○○路1號大甲郵局，以親自填寫申釧秉欲提領1800元之
    郵政存簿儲金提款單，並由其自己盜用申釧秉真正印鑑章在
    上開提款單之「請蓋原留印鑑」處之方式，偽造申釧秉名義
    之提款單1張，偽造完成後，隨即交予不知情之大甲郵局承
    辦人員伍秀嫚辦理提款事宜，以行使該偽造之提款單，致大
    甲郵局之承辦人員伍秀嫚陷於錯誤，以為申釧秉有授權癸○○代為提領，而交付1800元予癸○○，足以生損害於大甲郵
    局對於客戶資料管理之正確性、稅捐稽徵機關課徵遺產稅之
    正確性及申釧秉之法定繼承人壬○○、丙○○、乙○○。癸○○再連續於同日8時44分左右，持申釧秉所有之大甲鎮農
    會存摺（帳號：00000000000000號）及該帳號之印鑑章，至
    臺中縣大甲鎮○○路10號大甲鎮農會，以親自填寫申釧秉欲
    提領2萬4百元之取款憑條，並由其自己盜用申釧秉真正印鑑
    章在上開取款憑條之「存戶簽章」處之方式，偽造申釧秉名
    義之取款憑條1張，偽造完成後，隨即交予不知情之大甲鎮
    農會承辦人員何珮滋辦理提款事宜，以行使該偽造之取款憑
    條，致大甲鎮農會之承辦人員何珮滋陷於錯誤，以為申釧秉
    有授權癸○○代為提領，而交付2萬4百元予癸○○，足以生
    損害於大甲鎮農會對於客戶資料管理之正確性、稅捐稽徵機
    關課徵遺產稅之正確性及申釧秉之法定繼承人壬○○、丙○○、乙○○。
二、案經壬○○、丙○○、乙○○訴由臺灣臺中地方法院檢察署
    檢察官偵查起訴。
    理  由
一、訊據被告癸○○固坦承有於前揭時地，將申釧秉所有之上開
    土地分別設定5百萬元及1千萬元之抵押權予己○○及伊，並
    於90年2月5日分別至大甲鎮農會及大甲郵局領取申釧秉之存
    款，且伊與申釧秉間實際上並無債權債務關係等情，惟辯稱
    ：坐落臺中縣外埔鄉○○段第121、130地號土地原係伊於69
    年間，與其父薛柏榆共同出資所購買，並登記在薛柏榆名下
    ，並非甲○○所購，且薛柏榆曾於78年在分析家產備忘錄中
    載明其曾將賣地所得價款陸續付給伊與甲○○經商，甲○○
    不可能購買該土地。後薛柏榆於77年底，以贈與之名義，移
    轉登記予有自耕能力之申釧秉名下，並指示將來該土地得為
    移轉時，應按被告癸○○3分之1、申釧秉12分之1、己○○
    12 分之1、丁○○3分之1、戊○○12分之1、薛健昇12分之1
    比例分配，嗣申釧秉即於88年5月21日按前開分配比例出具
    切結書，以確保將來應按分配比例辦理分割，並經向法院辦
    理認證，故該土地係信託登記於申釧秉名下，申釧秉於將來
    依法得為所有權移轉時，有義務按前開比例分割予被告癸○○、己○○、薛健昇、戊○○等人。又己○○除享有上開土
    地12分之5之權利外，戊○○並同意將其所有之12分之1權利
    與己○○合併，故己○○對該土地有2分之1權利，且該土地
    公告現值有398萬6千元，其市價應在8百萬至1千萬元之間，
    該土地上又有未保存登記之建物，由伊斥資修建，共支出約
    530萬元，故土地、建物之總值，遠超過1千萬元，計算己○○所有權利之價值應相當有5百萬元之債權，故為確保己○○之權利，才在該土地上設定債權額5百萬元之抵押權，而
    伊領得之款項亦交予壬○○云云。然查：
  己○○與申釧秉間實際上並無5百萬元之債權債務關係存在
    ，被告與申釧秉間實際上亦無1千萬元之債權債務關係存在
    ，係因不想讓甲○○、壬○○拿到該土地等情，業據被告於
    檢察官偵查及原審法院審理時供明在卷（見偵查卷(一)第136
    、137頁、原審卷第110頁），核與告訴人壬○○、甲○○於
    檢察官偵查中指訴之情節相符。
  申釧秉曾於88年5月21日出具切結書予被告、丁○○、己○○、戊○○、薛健昇等人，表明上開土地及同段319-7地號
    土地，係申釧秉與被告等人共同買受，因受自耕能力之限制
    ，信託登記為申釧秉名義，各人之持分為被告3分之1、申釧
    秉12分之1、己○○12分之5、戊○○12分之1、薛健昇12 分
    之1，將來如法令變更，得為移轉共有，立切結書人即申釧
    秉應將上開土地按其持分移轉登記為共有人，並辦理分割，
    有該切結書影本在卷可稽，是依該切結書之意旨，己○○就
    前開設定5百萬元抵押權之土地，具有共有人身分，因法令
    限制之故，而信託登記在申釧秉名下。
  再參酌上開以己○○為權利人之土地抵押權設定契約書上之
    聲請登記以外之約定事項欄內，載明「2.本件抵押權為義務
    人承諾權利人己○○具有本件抵押物所有權2分之1之權利而
    設。3.若將來得辦理移轉登記時，願意隨時出面辦理移轉與
    己○○持分2分之1，或如果出賣時願意給付2分之1之價金與
    己○○絕無異議」，有該契約書在卷可稽，益徵該抵押權之
    設定純為確保己○○就該設定抵押權之土地亦有2分之1之權
    利而已，故己○○與申釧秉2人間並無實際債權債務關係至
    明。
  又參酌上開以己○○為權利人之土地抵押權設定契約書上之
    債務清償日期載明為「不定期」，以被告癸○○為權利人之
    土地抵押權設定契約書上之債務清償日期則載明為「權利人
    死亡時自然消滅」等字，顯與一般抵押權之設定須有主債權
    存在，並明定有清償日期等情有別，按「抵押權為從物權，
    以其擔保之債權存在為發生之要件，契約當事人間除以債權
    之發生為停止條件，或約定就將來應發生之債權而設定外，
    若所擔保之債權不存在，縱為抵押權之設定登記，仍難認其
    抵押權業已成立，乃抵押權成立上（發生上）之從屬性」（
    最高法院94年度台上字第112號判決參照），更堪認定被告
    及案外人己○○與申釧秉間，並無何債權債務關係存在，其
    等所設定之抵押權難認已經成立。
  此外，復有臺中縣大甲地政事務所93年1月20日甲地資字第
    0930000347號函附土地登記謄本、93年6月21日甲地籍字第
    0930004638號函、93年10 月12日甲地籍字第0930007768號
    函附之土地登記申請書、土地抵押權設定契約書、93年11月
    22日甲地籍字第0930008788號函附之土地登記申請書、土地
    抵押權設定契約書、大甲鎮農會93年1月5日大鎮農信字第93
    50002號函、93年10月6日大鎮農信字第9350164號函附之取
    款條影本、中華郵政股份有限公司93年1月6日儲字第093070
    3109號函、中華郵政股份有限公司豐原郵局93年10月13日93
    50601-175號函附之提款單影本等在卷可資佐證。
  又證人己○○於本院審理時證稱：「（86年10月間有用外埔
    鄉○○段319地號去設定債權5百萬之事知否？）知道。（何
    以當初會設定5百萬？）5 百萬主要是我與我大哥沒有金錢
    來往，但因土地我有12分之5權利（包括我姑姑給我的12分
    之4的權利），我妹妹有12分之1權利，加起共2分之1及連地
    上物建築，那建築物我媽媽大約花了5百多萬，合計是1千多
    萬，所以設定2分之1所以是5百萬元。」等語，顯見證人己○○對於設定抵押權之事並非不知情，其與被告間自有犯意
    之聯絡甚明。
  至證人謝德壤於原審法院審理時雖證稱：其於69年間，曾將
    上開土地以1百多萬元之價格賣給被告癸○○，當時與其接
    洽及付款者均係被告，簽約時只有被告與其一起到代書處，
    並無其他人等語（見原審卷第99、100頁），然查上開土地
    於69年間，係由謝張秀春以買賣為原因，變更登記為薛柏榆
    所有，有人工登記謄本在卷可查（見偵查卷(一)第112頁），
    其證詞復與被告所辯該土地係伊與父親薛柏榆共同出資所購
    買等情不符，自無從採為有利被告認定之證據。又證人己○○、戊○○於本院審理時，雖均證稱：上開土地係其等之外
    公薛柏榆、母親癸○○所購買，其等之父親甲○○並未出錢
    等語，惟其等之證詞縱係屬實，亦僅能證明被告有出資購買
    上開土地，並不能據為認定被告有無虛偽設定抵押權犯行之
    證據。另證人辛○○於本院審理中雖證稱：甲○○於67、8
    年間，曾向其詢問土地可否購買，可否蓋房子，但有無購買
    土地、買土地之資金來源，其均不清楚等語，是其證詞並無
    法證明案外人甲○○有出資購買上開土地，本院無從採為本
    案認定之證據。另核諸臺中縣大甲鎮戶政事務所94年4月29
    日中縣甲戶字第0940001185號函、臺中縣外埔鄉戶政事務所
    94年4月28日中縣外戶字第0940001077號函所檢送申釧秉所
    提出之印鑑登記申請書上之印鑑印文，與切結書上之印文相
    符，自無從認定本案之切結書係偽造。
  綜上所述，本案事證明確，被告犯行堪以認定，應依法論科
    。至告訴代理人聲請本院向臺中縣大甲地政事務所調取上開
    土地辦理預告登記之資料原本、向臺中地方法院調取88年度
    認字第16320號卷、向群益證券股份有限公司調取申釧秉開
    戶之資料原本、向臺中商業銀行大甲分行調取申釧秉開戶所
    留資料原本、向臺中地方法院調取90年度家訴字第14號、87
    年度婚字第893號、89年度家訴字第205號卷、向沙鹿光田綜
    合醫院大甲分院調申釧秉住院、簽到退、領取薪資之簽名資
    料、向臺中縣外埔鄉戶政事務所調取申釧秉申辦印鑑證明之
    資料原本後，送鑑定預告登記同意書、授權書上申釧秉之字
    跡是否為其本人所為部分，經本院審酌申釧秉本人業已死亡
    ，其生前精神狀況良好，能與正常人一般對答如流，每日能
    準時工作、與他人討論問題，此經證人己○○於本院審理時
    證述明確，且申釧秉生前並未對被告提出任何告訴，縱上開
    書類有部分並非申釧秉所為，亦不足以認定其並未授權被告
    代為簽名，認無加以調查之必要，附此說明。
二、查被告癸○○於同一時間至臺中縣大甲地政事務所，申請辦
    理以申釧秉所有上開土地為擔保，並以申釧秉為債務人，案
    外人己○○及自己為債權人各設定擔保債權額為5百萬元及1
    千萬元之抵押權登記，致使無實質審查權限之該所承辦公務
    員受理後，同時將該等不實之事項登載於職務上所掌管之土
    地登記簿之公文書上，顯足以生損害於地政機關對於土地登
    記、管理之正確性。又抵押權人聲請拍賣抵押物，在一般抵
    押，因必先有被擔保之債權存在，而後抵押權始得成立，故
    祇須抵押權已經登記，且登記之債權已屆清償期而未受清償
    ，法院即應准許之，故被告虛偽設定一般抵押權，因抵押權
    較普通債權具有優先受償效力，自將影響而生損害於申釧秉
    之普通債權人對債務人申釧秉就本件土地拍賣取得價金求償
    之權利甚明，故核其就上開土地設定抵押權部分所為，係犯
    刑法第214條之明知為不實之事項，而使公務員登載不實罪
    。其就上開犯行，與己○○、申釧秉事先同謀，而由被告實
    施犯罪之行為，為共同正犯（參釋字第109號解釋）。又其
    前往臺中縣大甲地政事務所辦理5百萬元、1千萬元之抵押權
    設定登記之行為，前後間隔只有3分鐘，顯係於同時同地實
    施，侵害同一之法益，各行為之獨立性極為薄弱，依一般社
    會健全觀念，在時間差距上，難以強行分開，在刑法評價上
    ，以視為數個舉動之接續施行，合為包括之一行為予以評價
    ，較為合理，則屬接續犯，而為包括之一罪（參最高法院86
    年台上字第3295號判例）。本案公訴人就被告設定1 千萬元
    抵押權予自己部分，並未提起公訴，惟因被告上開所犯係實
    質上一罪，故未經檢察官於起訴書載明之其他有辦理不實抵
    押權設定登記之不動產部分，仍屬起訴效力所及，本院自應
    併予審判，併此敘明。又檢察官併案部分之事實，與起訴書
    所記載之事實相同，本院毋庸另行處理。
三、次按提款單、取款憑條係存款人表示欲向金融機構提領其帳
    戶內款項之文書，屬私文書，又申釧秉在金融機構之存款，
    若未提領出來，於其死亡後，即成為遺產，稅捐機關得據以
    核算應繳納之遺產稅額，是以被告癸○○偽造提款單及取款
    憑條後，並持以行使交由金融機構承辦人員辦理提款之行為
    ，足以使金融機構對於客戶資料管理及使稅捐稽徵機關課徵
    遺產稅均失其正確性，而受有損害，並使申釧秉受有財產減
    少之損害，使壬○○、丙○○、乙○○受有可繼承之遺產減
    少之損害甚明。故核被告所為，係犯刑法第216條、第210條
    之行使偽造私文書罪及刑法第339條第1項之詐欺取財罪。被
    告盜用申釧秉真正印章之行為，為偽造提款單之階段行為，
    而其偽造提款單之低度行為應為行使之高度行為所吸收，均
    不另論罪。被告2次行使偽造私文書及詐欺取財之行為，均
    時間緊接，方法相同，觸犯構成要件相同之罪名，顯係基於
    概括犯意反覆為之，均應依連續犯規定論以一罪，並各加重
    其刑。被告連續行使偽造私文書與連續詐欺取財罪間，有方
    法目的之牽連犯關係，應從一重之連續行使偽造私文書罪處
    斷。又因詐欺取財行為之被害人除申釧秉之繼承人外，尚有
    金融機構及稅捐機關，是以本件不受刑法第343條、第324條
    告訴乃論及告訴期間之限制，附此敘明。再被告於使公務員
    登載不實犯行3年餘後，因申釧秉死亡，始另為上開詐欺及
    偽造私文書等不同罪名之犯行，顯見其係另行起意所為，應
    予分論併罰。
四、原審法院就被告癸○○上開所犯，予以論罪科刑，固非無見
    ，惟查：本件就上開土地設定抵押權而使公務員登載不實
    罪部分，被告係與案外人申釧秉與己○○共犯，原判決誤認
    被告係單獨犯之，自有未洽；被告就上開土地為設定抵押
    權而使公務員登載不實犯行時，申釧秉尚未死亡，足無可能
    足生損害於申釧秉之法定繼承人，原判決認足以生損害於申
    釧秉之法定繼承人，亦有未當；被告本件設定抵押權部分
    之犯行，僅使公務員登載不實，並未有何行使公務員登載不
    實文書之犯行，原判決逕予認定其有行使之犯行，並認使公
    務員登載不實之低度行為為行使之高度行為所吸收，自嫌率
    斷；被告前往臺中縣大甲地政事務所辦理5百萬元、1千萬
    元之抵押權設定登記之行為，係於同時同地實施，應係接續
    犯，原判決誤為連續犯，亦有未洽；公訴人就被告設定1
    千萬元抵押權予自己部分，並未提起公訴，原判決予以審理
    ，卻未說明其理由，亦未說明檢察官併案部分之處理結果，
    自嫌疏漏；被告於86年10月14日設定抵押權，於90年2月5
    日詐領存款，2犯行間時間相隔有3年餘，且犯罪構成要件亦
    有不同，應係另行起意所為，原判決認其間有方法結果之牽
    連關係，容有誤會。是本案公訴人上訴意旨雖僅依告訴人之
    請求，而上訴指摘原審判決量刑過輕，但原審判決既有上開
    可議之處，此部分亦影響量刑之審酌基礎，公訴人之上訴即
    屬有理由，應由本院將原審判決予以撤銷改判。爰審酌被告
    係因其子申釧秉之妻壬○○，與其前夫甲○○通姦並育有2
    女，為避免甲○○及壬○○無償獲得上開土地，並確保自己
    受扶養及其子己○○應得之權利，事後又將所領得之2萬零4
    百元交予壬○○，此有經壬○○簽收該款之存摺影本在卷可
    稽（見偵查卷(一)第144頁），其犯罪後坦承部分犯行之態度
    良好等一切情狀，分別量處如主文第2項所示之刑，並定其
    應執行之刑，且均諭知易科罰金之折算標準。末查，被告前
    未曾受有期徒刑以上刑之宣告，有臺灣高等法院被告前案紀
    錄表1紙在卷可按，其經此教訓，當知警惕而無再犯之虞，
    本院綜核各情，認所宣告之刑，以暫不執行為適當，併予宣
    告緩刑2年，以啟自新。另被告偽造之前開大甲鎮農會取款
    憑條及郵政存簿儲金提款單，已持交承辦人員而行使之，且
    非被告所有，爰不另為沒收之宣告，併此敘明。
五、公訴意旨另以：被告癸○○於89年7月19日，復持不實之「
    買賣契約書」，向大甲地政事務所辦理臺中縣外埔鄉○○段
    121地號（重測前為臺中縣外埔鄉○○段319地號）土地之買
    賣預告登記，足以生損害於大甲地政事務所對土地登記管理
    之正確性云云。訊據被告固坦承於前揭時地持申釧秉出具之
    「預告登記同意書」辦理預告登記之事實，惟堅詞否認有何
    偽造文書之犯行，辯稱：「預告登記同意書」係申釧秉所為
    ，並無不實等語，經查，公訴人認被告係持不實之「買賣契
    約書」辦理買賣之預告登記，惟遍查卷內並無公訴人所指之
    「買賣契約書」，且被告於89年7月19日持以辦理預告登記
    之資料，亦無「買賣契約書」，僅有「預告登記同意書」，
    此有臺中縣大甲地政事務所93年10月12日甲地籍字第093000
    7768號函附之土地逕為變更登記申請書、土地登記申請書、
    預告登記同意書、申釧秉之印鑑證明、己○○、薛健昇之國
    民身分證影本、戊○○、被告與申釧秉之戶籍謄本等在卷可
    稽，是公訴人所指之「買賣契約書」應係「預告登記同意書
    」之誤。按該「預告登記同意書」書立日期為89年7 月18日
    ，當時申釧秉尚未車禍病故，且其上立同意書人之「申釧秉
    」印文亦與印鑑證明相符，有上開資料可佐，參以申釧秉於
    88年5月21日即曾書立切結書，已如前述，而「預告登記同
    意書」內容即在確保切結書內容之實現，換言之，為保全登
    記在申釧秉名下之上開土地，能移轉登記為被告等人共有，
    才由申釧秉出具「預告登記同意書」據以辦理預告登記，公
    訴人就「預告登記同意書」係虛偽不實一節，並未提供任何
    證據證明，足徵被告所為「預告登記同意書」係屬真實之辯
    解，應可採信。此外，復查無其他積極證據足資證明被告有
    何使公務登載不實之犯行，應認此部分之犯罪不能證明，惟
    公訴人認此部分與前開虛偽設定抵押權之犯行，有連續犯之
    裁判上一罪關係，爰不另為無罪之諭知，併此敘明。
據上論斷，應依刑事訴訟法第369條第1項前段、第364條、第299
條第1項前段，刑法第28條、第56條、第216條、第210條、第214
條、第339條第1項、第55條、第41條第1項前段、第51條第5款、
第74條第1款，罰金罰鍰提高標準條例第1條前段、第2條，判決
如主文。
本案經檢察官庚○○到庭執行職務。
中    華    民    國    95    年    6     月    7     日
               刑事第十一庭  審判長法  官  黃  梅  月
                                   法  官  黃  日  隆
                                   法  官  林  宜  民
上列正本證明與原本無異。
如不服本判決應於收受送達後十日內向本院提出上訴書狀，其未
敘述上訴之理由者並得於提起上訴後十日內向本院補提理由書（
均須按他造當事人之人數附繕本）。
                                   書記官  林  桂  鳳
中    華    民    國    95    年    6     月    9     日
                                                      Ｆ


司法院資訊處製作；財團法人民間司法改革基金會備份。
